【裁判字號】    99,交抗,103
【裁判日期】    990531
【裁判案由】    聲明異議
【裁判全文】
臺灣高等法院臺南分院交通事件裁定    99年度交抗字第103號
抗  告  人
即受處分人  甲○○
上列抗告人因違反道路交通管理處罰條例案件，不服臺灣嘉義地
方法院中華民國99年4月13日所為裁定（99年度交聲字第157號）
提起抗告，本院裁定如下：
    主  文
抗告駁回。
    理  由
一、抗告意旨略以：抗告人即受處分人甲○○長期租屋居住外地
    之事實，有原任職公司函文及就讀學校之在學證明書各1紙
    可證（本院卷第6、7頁），而抗告人並未購置房產在外地，
    自無遷出戶籍之動機。為此，請求撤銷原裁定云云。
二、原裁定意旨略以：查本件異議人即受處分人甲○○之戶籍地
    址自民國（下同）66年7月11日起迄今均在嘉義市○○路190
    巷6弄3號（期間僅有門牌整編），有異議人之全戶戶籍資料
    查詢結果單在卷可參，是異議人既已將戶籍設於上揭地點超
    過30年均未辦理遷出，顯有將此地點作為住所之意，至其是
    否另以其他地點作為居所，因住所與居所並無排斥效果，尚
    不因異議人另有其他居所，而影響上揭地點是否得作為送達
    文書住所之認定。故原處分之裁決書既已於99年3月8日合法
    送達於異議人，其聲明異議之20日法定期間，乃自收受送達
    之翌日即99年3月9日起算。又異議人住所係在嘉義市，計算
    聲明異議法定期間時，無庸加計在途期間，而異議人聲明異
    議之法定期間末日為99年3月28日，並因為例假日而順延至
    99年3月29日（即星期一）。惟異議人遲至99年4月2日始向
    本院遞狀聲明異議，有聲明異議狀及本院收文戳章附卷可憑
    ，其聲明異議顯已逾20日之法定期間，且無從補正。從而，
    異議人之異議不合法律上之程式，揆諸上開規定，自應予駁
    回。
三、按受處分人不服道路交通管理處罰條例第8條主管機關所為
    之處罰，得於接到裁決書之翌日起20日內，向管轄地方法院
    聲明異議，道路交通管理處罰條例第87條第1項定有明文；
    次按交通法庭認聲明異議不合法律上之程式或其異議權已喪
    失者，應以裁定駁回之，道路交通案件處理辦法第18條前段
    亦有明文。又處理違反道路交通管理事件，有關文書送達之
    程序，準用行政程序法送達之規定；違反道路交通管理事件
    統一裁罰標準及處理細則第5條亦定有明文。而行政程序法
    對於文書送達，係規定：送達，於應受送達人之住居所、事
    務所或營業所為之。但在行政機關辦公處所或他處會晤應受
    送達人時，得於會晤處所為之；於應送達處所不獲會晤應受
    送達人時，得將文書付與有辨別事理能力之同居人、受僱人
    或應送達處所之接收郵件人員，行政程序法第72條第1項及
    第73條第1項分別定有明文。又訴訟採程序優先原則，就審
    判階段而言，係指法院對於程序事項應先予調查，如屬合法
    ，始得就實體事項加以審判，如不合法，其可補正者，應命
    補正，逾期不補正，或屬於不得補正者，法院對於該案件僅
    應為程序（形式）上之裁判，毋庸為實體上之裁判。
    又所謂「住所」係民法上概念，指當事人依一定事實，足認
    以久住之意思，住於一定之地域者，即為設定其住所於該地
    ；而「一定事實」，包括戶籍登記、居住情形等，尤以戶籍
    登記資料為主要依據，在實務上，戶籍法上的住址與民法上
    的住居所，大多數情形雖為同一處所，但並非當然同一，然
    不論法院或行政機關在調查「住所」時，通常均以戶籍登記
    的住址為認定標準。
四、經查：
  (一)本件原處分機關所於99年3月5日所為嘉監義裁字第裁76-ZFB
    069939號裁決書，業於99年3月8日送達抗告人戶籍地即嘉義
    市○○路190巷6弄3號，並經抗告人之父張木山合法代收無
    誤，有原處分機關之裁決書及嘉義市監理站送達證書影本、
    原審公務電話記錄、抗告人及其父親全戶戶籍資料各一份在
    卷足稽（原審卷第3、6-9頁），是原處分機關依抗告人住所
    地址所為送達，當屬合法有效。抗告人如對原處分機關是項
    裁決不服欲提起異議，其20日之異議期間為自送達之翌日即
    99年3月9日至99年3月29日止（末日為99年3月28日，然因適
    逢例假日故順延至99年3月29日），惟抗告人遲至99年4月2
    日始具狀向原審法院聲明異議，有抗告人聲明異議狀上收文
    章在卷可稽（原審卷第1頁右上方），是依上開規定及說明
    ，受處分人之聲明異議，自非適法。
  (二)抗告人雖辯稱其實際上未居住於戶籍地，未收受裁決書云云
    。然汽車車身式樣、輪胎隻數或尺寸、燃料種類、座位、噸
    位、引擎、車架、車身、頭燈等設備或使用性質、顏色、汽
    車所有人名稱、地址等如有變更，均應向公路監理機關辦理
    登記，道路交通安全規則第23條第1項定有明文。又所謂「
    住所」係民法上概念，指當事人依一定事實，足認以久住之
    意思，住於一定之地域者，即為設定其住所於該地；而「一
    定事實」，包括戶籍登記、居住情形等，尤以戶籍登記資料
    為主要依據，在實務上，戶籍法上的住址與民法上的住居所
    ，大多數情形雖為同一處所，但並非當然同一，然不論法院
    或行政機關在調查「住所」時，通常均以戶籍登記的住址為
    認定標準。是以，抗告人居住處所如有遷徙而有長期不居住
    於戶籍地或無人收受送達之情事，自應向公路監理機關辦理
    申報變更登記，實無從期待主管機關主動查知。本件抗告人
    既未能於20日法定期間內聲明異議，顯屬可歸責於抗告人本
    身之事由，上開裁決書已生合法送達之效力自不生影響。
  (三)綜上所述，本件受處分人聲明異議已逾法定期間，不合法律
    上之程式，原審法院因而駁回受處分人之異議，經核並無不
    合。受處分人猶執前詞，不服原審法院裁定而提起抗告，其
    抗告自不合法，應予駁回。
五、據上論結，應依道路交通案件處理辦法第26條，刑事訴訟法
    第412條，裁定如主文。
中    華    民    國    99    年    5     月    31    日
                    刑事第二庭  審判長法  官  葉居正
                                      法  官  陳欽賢
                                      法  官  洪碧雀
以上正本證明與原本無異。
不得再抗告。
                                      書記官  魏芝雯
中    華    民    國    99    年    5     月    31    日

司法院資訊處製作；財團法人民間司法改革基金會備份。
